臺灣高等法院刑事判決
109年度上訴字第2623號
上  訴  人  
即  被  告  葉戎書




上列上訴人因違反毒品危害防制條例案件，不服臺灣士林地方法
院109年度審訴字第299號，中華民國109年5月8日第一審判決（
起訴案號：臺灣士林地方檢察署108年度毒偵字第1213號、108年
度偵字第8559號），提起上訴，本院判決如下：
    主  文
原判決撤銷。
本件公訴不受理。
    理  由
一、公訴意旨略以：被告甲○○前因施用毒品案件，經臺灣板橋地
    方法院（現更名為臺灣新北地方法院，下同）裁定送觀察、
    勒戒後，因無繼續施用傾向，於民國96年9月3日釋放出所，
    並經臺灣板橋地方法院檢察署(現更名為臺灣新北地方檢察
    署，下同)檢察官以96年度毒偵緝字第372號為不起訴處分確
    定；又因施用毒品案件，經臺灣臺北地方法院以97年度易字
    第1108號判決判處有期徒刑4月確定；復因施用毒品案件，
    經臺灣臺北地方法院以98年度易字第857號判決判處有期徒
    刑5月確定；再因施用毒品案件，經臺灣士林地方法院以98
    年度審簡字第451號判決判處有期徒刑6月確定，上開兩罪合
    併定應執行有期徒刑9月，甫於99年6月23日易科罰金執行完
    畢；再因施用毒品案件，經臺灣臺北地方法院分別以105年
    度審簡字第2376、106年度審簡字第620號判決判處有期徒刑
    6月、6月，經定應執行有期徒10月確定，於107年1月3日易
    科罰金執行完畢。詎仍不知悔改，基於施用第一、二級毒品
    之犯意，於108年5月30日某時許，在臺北市○○區○○路0段000
    ○0號8樓住處內，以將第一級毒品海洛因及第二級毒品甲基
    安非他命混合，以玻璃球燒烤之方式，施用第一級毒品海洛
    因及第二級毒品甲基安非他命1次。嗣於108年6月1日22時25
    分許，在臺北市大同區承德路1段與南京西路口，因形跡可
    疑為警盤查而當場查獲，並扣得第一級毒品海洛因4包(其中
    3包驗餘淨重分別為1.44公克、0.49公克、2.17公克、另1包
    為殘渣袋，檢出海洛因成分)、第二級毒品甲基安非他命2包
    (合計驗驗淨重1.56公克)、第三級毒品硝甲西泮29粒(驗餘
    淨重5.8027公克，另由報告機關依法裁處)等物，復經採集
    其尿液送驗結果，呈可待因、嗎啡、安非他命及甲基安非他
    命陽性反應。因認被告所為涉犯毒品危害防制條例第10條第
    1項施用第一級毒品及同條第2項施用第二級毒品等罪嫌。
二、刑事訴訟法第303條第1款規定，案件有起訴之程序違背規定
    之情形者，應諭知不受理之判決。此所稱之起訴之程序違背
    規定，係指檢察官提起公訴之訴訟行為於程序上有違法律之
    規定而言。而提起公訴之訴訟行為是否於程序上有違法律規
    定，原則上，固是以起訴時所存在之事項及法律規定為判斷
    ，惟檢察官起訴後始發生之情事變更事由，致法院不能為實
    體審理及判決亦屬「起訴之程序違背規定」。
三、毒品危害防制條例於109年1月15日修正、109年7月15日生效
    ，修正後毒品危害防制條例第20條第3項規定，犯第10條之
    罪於觀察、勒戒或強制戒治執行完畢釋放後，3年後再犯第1
    0條之罪者，適用本條前2項之規定。上開所謂「3年後再犯
    」，只要本次再犯（不論修正施行前、後）距最近1次觀察
    、勒戒或強制戒治執行完畢釋放，已逾3年者，即該當之，
    不因其間有無犯第10條之罪經起訴、判刑或執行而受影響，
    此係最高法院於109年11月18日以109年度台上大字第3826號
    裁定宣示之見解，為有權解釋，各級法院應受其拘束。
四、又法院於解釋、適用本次毒品危害防制條例上開修正條文時
    ，允宜遵循醫療專業及刑事政策，保障施用毒品者為病患性
    犯人之健康權，兼顧保護社會安全及恪遵正當法律程序，確
    保法治國公平法院之具體實現。另本於權力分立原則，法院
    對檢察官職權行使，應予以尊重，雖非謂不得為適度之司法
    審查，惟對於施用毒品者本次所犯如距最近1次觀察、勒戒
    或強制戒治執行完畢釋放後，已逾3年者，檢察官得本於立
    法者所賦與之職權裁量是否聲請法院裁定觀察、勒戒或為命
    附條件（現行法僅能附命完成戒癮治療）緩起訴處分之多元
    化處遇，即聲請法院裁定機構內之觀察、勒戒並非檢察官所
    得採取之唯一途徑，法院自不能僭越檢察官之職權，逕對施
    用毒品者裁定應予觀察、勒戒或強制戒治。雖修正後之毒品
    危害防制條例第35條之1第2款規定：「審判中之案件，由法
    院或少年法院（地方法院少年法庭）依修正後規定處理；依
    修正後規定應為不起訴處分或不付審理之裁定者，法院或少
    年法院（地方法院少年法庭）應為免刑之判決或不付審理之
    裁定」。另該條款之立法說明亦謂：「若該等案件於修正施
    行前已繫屬於法院或少年法院（地方法院少年法庭）者，『
    為求程序之經濟，法院或少年法院（地方法院少年法庭）應
    依修正施行後之規定處理，即應依職權為觀察、勒戒或強制
    戒治之裁定』」等語，似欲透過立法說明由法院依職權裁定
    觀察、勒戒或強制戒治，以替代第20條第1項、第2項所定應
    由檢察官提出觀察、勒戒或強制戒治之聲請，惟若檢察官之
    「起訴之程序違背規定」，法院當不能「為求程序之經濟」
    便宜行事，而應嚴守程序上之正義，尊重檢察官之裁量權，
    並保障施用毒品者能獲得妥適並完善治療或其他有利戒毒途
    徑處遇之機會（最高法院109年度台上字第3826號判決意旨
    參照）。
五、經查：
  ㈠上訴人即被告甲○○前因施用毒品案件，經臺灣新北地方法院
    以96年度毒聲字第595號裁定送觀察、勒戒後，因無繼續施
    用傾向，於96年9月3日執行完畢釋放出所，並經臺灣新北地
    方檢察署檢察官以96年度毒偵緝字第372號為不起訴處分確
    定，有全國施用毒品案件紀錄表及本院被告前案紀錄表在卷
    可稽。
　㈡被告於108年5月30日再犯本案施用第一級、第二級毒品犯行
    ，顯與其最近1次施用毒品而經觀察勒戒執行完畢釋放之96
    年9月3日，相距已逾3年，縱被告其後雖曾於97年至106年間
    多次因犯施用毒品罪，經起訴、判刑或執行，但迄今並無再
    受觀察、勒戒或強制戒治等保安處分之裁判及執行，依前開
    說明，仍應依修正後毒品危害防制條例第20條第3項、現行
    第24條等規定，由檢察官基於一次性之整體規劃而重啟處遇
    程序，視上訴人個案情形，是否適合「觀察、勒戒或強制戒
    治」或給予「附命完成戒癮治療緩起訴處分」之機會。檢察
    官逕予提起公訴，法院無從替代檢察官為上開合義務性之裁
    量處遇，應認本件起訴程序違背規定，且無從補正，原審未
    及適用新法，而為被告有罪之實體判決，容有違誤。被告上
    訴意旨以其係混合第一級、第二級毒品一起施用，應減輕其
    徒刑云云，指摘原審判決不當，雖未指摘及此，然原判決既
    有上開可議，仍屬難以維持，自應由本院將原判決撤銷，諭
    知公訴不受理之判決，並不經言詞辯論為之。至扣案之第一
    、二級毒品，如符合單獨宣告沒收之規定，檢察官得依刑法
    第40條第2項規定，另行聲請單獨宣告沒收，附此敘明。
據上論斷，應依刑事訴訟法第369條第1項前段、第364條、第303
條第1款、第307條，判決如主文。
中　　華　　民　　國　　109 　年　　12　　月　　14　　日
　　　　　　　　　刑事第二十三庭  審判長法　官  許永煌
　　　　　　　　　　　　　　　　　      法　官  雷淑雯
　　　　　　　　　　　　　　　　　      法　官  黃美文
以上正本證明與原本無異。
如不服本判決，應於收受送達後20日內向本院提出上訴書狀，其
未敘述上訴之理由者並得於提起上訴後20日內向本院補提理由書
（均須按他造當事人之人數附繕本）「切勿逕送上級法院」。
                                        書記官  林盈伸
中　　華　　民　　國　　109 　年　　12　　月　　14　　日